ACORDAO-COMPLETO-2530567

ACÓRDÃO 677/2022 ATA 11/2022 - PLENÁRIO

VISTOS, relatados e discutidos estes autos de denúncia, com pedido de medida cautelar, a respeito de possíveis irregularidades ocorridas na Agência Nacional de Transportes Terrestres (ANTT) , relacionadas ao Edital de Licitação 02/2021 para concessão das rodovias federais BR-163/MT/PA e BR-230/PA, 
ACORDAM os Ministros do Tribunal de Contas da União, reunidos em sessão do Plenário, ante as razões expostas pelo Relator, em: 
9.1. conhecer da presente denúncia, satisfeitos os requisitos de admissibilidade previstos nos arts. 234 e 235 do Regimento Interno deste Tribunal, para, no mérito, considerá-la improcedente;
9.2. indeferir o requerimento de medida cautelar formulado pelo denunciante, tendo em vista a inexistência dos pressupostos necessários para adoção da referida medida;
9.3. dar ciência desta deliberação à ANTT e ao denunciante;
9.4. arquivar o presente processo.

Denúncia a respeito de possíveis irregularidades em licitação destinada à concessão das rodovias federais BR-163/MT/PA e BR230/PA.

Agência Nacional de Transportes Terrestres.

3. Interessados/Responsáveis:
3.1. Interessado: Identidade preservada (art. 55, caput, da Lei 8.443/1992).
3.2. Responsável: Identidade preservada (art. 55, caput, da Lei 8.443/1992).

13.1. Ministros presentes: Ana Arraes (Presidente), Walton Alencar Rodrigues, Benjamin Zymler (Relator), Augusto Nardes, Aroldo Cedraz, Bruno Dantas, Jorge Oliveira e Antonio Anastasia.
13.2. Ministros-Substitutos presentes: Augusto Sherman Cavalcanti, Marcos Bemquerer Costa, André Luís de Carvalho e Weder de Oliveira.

BENJAMIN ZYMLER

Adoto como relatório a instrução elaborada pela sra. diretora da SeinfraRodoviaAviação (peça 20) , que contou com a anuência do titular da mencionada unidade técnica:
"	Cuidam os autos de denúncia, com pedido de medida cautelar, a respeito de possíveis irregularidades ocorridas na Agência Nacional de Transportes Terrestres (ANTT) , relacionadas ao Edital de Licitação 02/2021 para concessão das rodovias federais BR-163/MT/PA e BR-230/PA (peça 1, cópia tarjada peça 9) , cujo leilão foi realizado em 8/9/2021, vencido pelo único proponente, Consórcio Via Brasil.
EXAME DE ADMISSIBILIDADE
O exame de admissibilidade foi realizado à peça 11.
HISTÓRICO
O denunciante alega que o Consórcio Via Brasil não teria capacidade técnica e econômico-financeira para cumprir com o contrato (peça 1, cópia tarjada peça 9) .  Nesse sentido, requer cautelar para que a ANTT "suspenda a assinatura do contrato", de forma que o TCU consiga apurar "a capacidade do consórcio para a execução do contrato".
Em instrução precedente (peça 11) , a unidade técnica pontuou que o acompanhamento realizado pelo TCU na desestatização das rodovias BR-163/MT/PA foi realizado no âmbito do TC Processo 018.901/2020-4, por meio do Acórdão 4037/2020-TCU-Plenário (Relator Ministro Benjamin Zymler) que culminou em diversas determinações e recomendações. 
Especificamente com relação ao tema trazido pelo denunciante (capacidade técnica/econômico-financeira) , foi efetuada a determinação 9.1.5 do Acórdão 4037/2020-TCU-Plenário (Relator Ministro Benjamin Zymler) , que restou demonstrada cumprida após verificação dos documentos jurídicos levados ao leilão.
Da análise dos pressupostos para adoção de medida cautelar, a unidade técnica concluiu haver o periculum in mora, todavia não ficou demonstrado o fumus boni iuris. 
Nesse sentido, foi proposto i - conhecimento da denúncia; ii - indeferimento da medida cautelar e iii - realização de diligência à ANTT para que encaminhasse os documentos relativos à qualificação do proponente, bem como àqueles necessários à assinatura do contrato (item 16.3 do Edital 2/2021) .
Por meio de despacho (peça 13) , o Ministro Relator autorizou a diligência proposta, para ser realizada antes de seu pronunciamento quanto ao pedido de cautelar.
Nesse sentido, a presente instrução tem o objetivo de analisar a diligência, de forma a confirmar (ou não) a proposta anterior.
EXAME TÉCNICO
A ANTT foi cientificada (peça 15) do Ofício 8049/2022-TCU-Seproc (peça 14) , e apresentou resposta tempestiva por meio do Ofício SEI 5372/2022/GAB/DIR-ANTT (peças 16-18) . Destaca-se que a diligência efetuada contemplava os seguintes itens:
c.1) o processo administrativo no qual constem os documentos de qualificação da proponente bem como a análise empreendida pela comissão de outorga; 
c.2) o processo administrativo no qual constem os documentos exigidos como condição para a assinatura do contrato (item 16.3 Edital 2/2021) , bem como a análise empreendida pela comissão de outorga; e
c.3) informar se há algum óbice para assinatura do contrato (por exemplo ação judicial em curso) .
Segundo a ANTT, os itens c.1 e c2 estariam contemplados nos documentos constantes do processo SEI 50500.133325/2020-67 (peça 17) . 
Em relação ao item c.3 informa que não há nenhum impedimento administrativo até o momento da resposta ao TCU (dia 4/3/2022) , porém ressalta que ainda faltariam etapas a serem cumpridas para a efetivação da assinatura [não houve o detalhamento de quais etapas seriam] (peça 17) . 
Reforça, ainda, que não foi localizado, junto aos registros da Coordenação de Contencioso Judicial, ação judicial que discuta o objeto em debate (Edital de Licitação 02/2021 para concessão das rodovias federais BR-163/MT/PA e BR-230/PA) . Também não foi localizado qualquer feito judicial envolvendo a concessionária em questão.
Análise
Do processo SEI 50500.133325/2020-67 (link peça 19) 
O documento 7231564 do processo traz os documentos de qualificação apresentados pelo consórcio. A B3 S.A. analisou tanto a proposta econômica quanto os documentos de qualificação, estando a análise da habilitação econômico-financeira no documento 7326216, p. 14.
Importante pontuar que a análise efetuada pela B3 S.A. não constitui análise final da documentação, conforme destacado no próprio documento emitido pela empresa (7326216, p. 1) .
Em atendimento às obrigações assumidas pela B3 como assessora técnica especializada desta Comissão, apresentamos o resultado da análise realizada na 2ª via dos documentos dos Volumes 2 e 3 apresentados pela proponente vencedora. 
A atuação da B3 na análise de documentos se restringe à verificação do atendimento aos requisitos legais e editalícios, cabendo à Comissão as decisões relativas ao processo licitatório em epígrafe, as quais serão tomadas de acordo com seus próprios juízos de valor e convicções a respeito da qualidade da documentação ora analisada. 
Cumpre destacar que não compete à B3 subsidiar as tomadas de decisão supracitadas em qualquer meio alheio a este relatório, tampouco recomendar a assunção de riscos pela Administração Pública, a qual detém exclusiva legitimidade para quantificar os impactos de tal assunção. 
Por fim, insta mencionar que este relatório não constitui análise final da documentação, uma vez que é emitido em etapa anterior ao eventual exercício de prerrogativas indelegáveis da Comissão para saneamento de falhas, complementação de insuficiências e diligências.
A análise final da comissão de outorga referente aos documentos entregues de qualificação consta do documento 7334027, parcialmente abaixo reproduzido:
Com base no exposto, esta Comissão entende que a Proponente primeira colocada atende às exigências do edital quanto à documentação referente à sua Qualificação. Diante disso, consubstanciada nos documentos apresentados pela B3 S.A., esta Comissão confirma a Proponente CONSÓRCIO VIA BRASIL BR163 como vencedora do leilão referente ao Edital nº 02/2020, relativo à concessão para exploração da rodovia BR-163/230/MT/PA, nos termos do edital. Para constar, é lavrada a presenta Ata, que segue assinada pelo presidente e pelos membros da Comissão de Outorga.
O resultado foi homologado por meio da Deliberação 319/2021, nos seguintes termos (SEI 8192710 e 8205077) :
Art. 1º Homologar o resultado do Leilão para concessão do sistema rodoviário da BR-163/230/MT/PA, declarando vencedora a proponente Consórcio Via Brasil BR163, que apresentou o menor valor da tarifa básica de pedágio, nos termos e condições dispostas no Edital nº 02/2021.
Art. 2º A homologação vincula o Consórcio Via Brasil BR163 ao cumprimento das condições prévias à assinatura do contrato de concessão, a serem atendidas nos termos e prazos estabelecidos no Edital nº 02/2021.
Art. 3º Esta Deliberação entra em vigor na data de sua publicação. [grifo nosso]
Em seguida, em 28/9/2021, o Ofício SEI 25756/2021/COED2-2021/SUCON/DIR-ANTT (SEI 8244851) encaminhado ao representante do Consórcio Via Brasil destaca os documentos necessários a serem entregues para a assinatura do contrato (documentos do item 16.3 Edital 2/2021) .
Relacionou-se, com base nas exigências editalícias expostas no item 16.3 Edital 2/2021, os documentos entregues pelo consórcio, bem como a análise efetuada pela ANTT, quando for o caso.
	Item a ser comprovado 
	Documento x Análise

	I. Garantia de Execução do Contrato, nos termos da Cláusula 10 da Minuta do Contrato; 
	Documentos 9953066 e 9953067, ambos do 50500.011601/2022-07. Análise efetuada na Nota Técnica (documento 10065201 do  50500.011601/2022-07) 

	II. prova de constituição da SPE, com a correspondente certidão do registro empresarial competente, bem como o respectivo comprovante de inscrição perante o Cadastro Nacional de Pessoas Jurídicas ou, na hipótese de Proponente individual, prova de constituição de subsidiária integral ou holding na forma de sociedade por ações
	Documentos 10005297, 10005298, 10005299, 10005300, 10005301, 10005302, 10005303, todos do 50500.011601/2022-07

	III. minuta do estatuto social da SPE que não deverá conter disposições que sejam contrárias a este Edital e à minuta do Contrato e seus respectivos Anexos; 
	
	IV. comprovação de subscrição e integralização do capital social obrigatório da SPE, nos termos do item 8;
	Documentos 10026593 e 10026593, ambos do 50500.011601/2022-07  (integralizou 90,72% CS) + aportes complementares documentos 10086019 e 10086020 do 50500.013753/2022-36

	V. apólices de seguro, nos termos da Minuta do Contrato; 
	Documentos 9953068, 9953069, 9953070, 9953071 do 50500.011601/2022-07, Seguros de Responsabilidade Civil Geral, Civil Obras, Risco de engenharia e Riscos Operacionais.
 Análise efetuada na Nota Técnica (documento 10065201 do 50500.011601/2022-07) 

	VI. comprovação de recolhimento da remuneração à B3, correspondente a R$ 788.994,86 (setecentos e oitenta e oito mil, novecentos e noventa e quatro reais e oitenta e seis centavos) , referenciado a valores atuais, pela Adjudicatária;
	Documento 9953072 do 50500.011601/2022-07 

	VII. comprovação de pagamento dos valores discriminados abaixo à EPL, em razão da análise dos estudos de viabilidade da Concessão objeto deste Edital, conforme autorizado pelo artigo 21 da Lei nº 8.987, de 13 de fevereiro de 1995, em conta bancária a ser previamente indicada pela referida empresa: (a) R$ 1.179.250,73 (um milhão, cento e setenta e nove mil, duzentos e cinquenta reais e setenta e três centavos) , com data-base de julho de 2019, devidamente corrigido pela variação do IPCA apurada no período entre maio de 2019 e dois meses antes do seu efetivo pagamento pela análise dos estudos de viabilidade objeto desta Concessão. 
	Documento 10005306 do 500500.011601/2022-07

	VIII. descrição da estrutura acionária e de gestão considerada para a SPE, contendo:
a) descrição dos tipos de ações;
	Documento 10005307 do 500500.011601/2022-07

	b) identificação dos acionistas e suas respectivas participações por tipo de ação;
	
	c) indicação da composição societária da Concessionária, conforme aplicável, e de suas Controladoras, conforme definido na Minuta do Contrato, até o nível das pessoas físicas. Caso a Controladora da SPE seja fundo de participação em investimentos, o atendimento do presente item deverá considerar a existência de cotistas majoritários, ou de órgão e respectivos membros, com poder de influência para alterar o estatuto do fundo, detentores dos poderes análogos àqueles referidos na Lei Federal nº 6.404/76, para fins de identificação do controlador;
	
	d) cópia dos acordos de acionistas da SPE, quando aplicável;
	
	e) identificação dos principais administradores, incluindo seus respectivos currículos;
	
	f) compromisso com princípios de governança corporativa na gestão da SPE, conforme regulamentação específica;
	
	g) identificação das Partes Relacionadas, conforme definido na Minuta do Contrato, exceto para os fundos de investimentos;
	
	IX. ratificação de vínculo entre os Profissionais Qualificados e a Proponente, nos termos do item 13 do Anexo 5; e
	Documentos 10005308, 10005309, 10005310, 10005311, 10005312, 10005313 e 10005314, todos do 50500.011601/2022-07

	X. termo de integridade devidamente assinado, nos termos do Anexo 16; e
	Documento 9953073 do 50500.011601/2022-07

	XI. Plano de Transição Operacional, previsto no Anexo 17
	Documento 10005315 do 500500.011601/2022-07

Os processos 50500.011601/2022-07 e 50500.013753/2022-36 estão apensados ao processo 50500.133325/2020-67  (todos podendo ser acessados a partir do link da peça 19) 
Dessa maneira, verifica-se que até o momento a futura concessionária cumpriu com as exigências de habilitação econômica inseridas no edital bem como apresentou a documentação exigida para assinatura do contrato. 
Destaca-se que a presente instrução se restringe a formar a convicção sobre o pressuposto do fumus boni iuris, não tendo realizado, dado o exíguo prazo, nenhuma diligência adicional.
Assim sendo, confirma-se a ausência do fumus boni iuris, necessário para a concessão da medida de urgência.
Destaca-se, ainda, que a última movimentação processual confirma que o processo está pautado para a sessão da diretoria colegiada do dia 10/3/2022. 
Por fim, o estado do processo permite proposta de mérito (arquivamento) , pois não há nenhum indício ou fato que confirme a alegação do denunciante, dado que até o momento a futura concessionária cumpriu todas as exigências do edital de leilão.
CONCLUSÃO
	Cuidam os autos de denúncia, com pedido de medida cautelar, a respeito de alegadas irregularidades ocorridas na ANTT, relacionadas ao Edital de Licitação 02/2021 para concessão das rodovias federais BR-163/230/MT/PA (peça 1, cópia tarjada peça 9) , cujo leilão foi realizado em 8/9/2021, vencido pelo único proponente, Consórcio Via Brasil
A denúncia deve ser conhecida, uma vez que foram atendidos os requisitos de admissibilidade previstos, nos termos dos arts. 234 e 235 do RITCU (peça 11) .
O denunciante alega que o Consórcio Via Brasil não teria capacidade técnica e econômico-financeira para executar o contrato.  
Em relação ao acompanhamento realizado pelo TCU na desestatização das rodovias BR-163/MT/PA, realizado no âmbito do TC Processo 018.901/2020-4, foram prolatadas diversas determinações e recomendações. 
Especificamente com relação ao tema trazido pelo denunciante (capacidade técnica/econômico-financeira) , foi efetuada a determinação 9.1.5 do Acórdão 4037/2020-TCU-Plenário (Relator Ministro Benjamin Zymler) , que restou demonstrada cumprida após verificação dos documentos jurídicos levados ao leilão (peça 11) .
Da análise dos pressupostos para adoção de medida cautelar, restou presente o periculum in mora (peça 11) , todavia não foi verificado o pressuposto do fumus boni iuris (peça 11 complementada pela análise da presente instrução) . 
Pontue-se que está prevista para ser deliberada pela Diretoria Colegiada, em 10/3/2022, a emissão do Ato de Outorga em favor do Consórcio Via Brasil BR163.
Por fim, o estado do processo permite proposta de mérito (arquivamento) , pois não há nenhum indício ou fato que confirme a alegação do denunciante, dado que até o momento a futura concessionária cumpriu todas as exigências do edital de leilão.
PROPOSTA DE ENCAMINHAMENTO
Ante todo o exposto, submetem-se os autos à consideração superior, propondo:
 conhecer da presente denúncia, satisfeitos os requisitos de admissibilidade previstos nos arts. 234 e 235, do Regimento Interno deste Tribunal, e no art. 103, § 1º, da Resolução - TCU 259/2014;
 indeferir o requerimento de medida cautelar formulado pelo denunciante, tendo em vista a inexistência dos pressupostos necessários para adoção da referida medida;
 dar ciência do acórdão que vier a ser proferido à ANTT e ao denunciante, destacando que o relatório e o voto que fundamentam a deliberação podem ser acessados por meio do endereço eletrônico www.tcu.gov.br/acordaos e que, caso tenham interesse, o Tribunal pode encaminhar-lhes cópia desses documentos; 
 arquivar o presente processo, com fundamento no art. 169, inciso III, do Regimento Interno do TCU."
É o relatório.

não há.

Não atuou.

DENÚNCIA. AGÊNCIA NACIONAL DE TRANSPORTES TERRESTRES. LICITAÇÃO PARA CONCESSÃO DAS RODOVIAS FEDERAIS BR-163/MT/PA E BR-230/PA. ALEGAÇÃO DE FALTA DE CAPACIDADE TÉCNICA E ECONÔMICO-FINANCEIRA DA VENCEDORA DO CERTAME. INDEFERIMENTO DE MEDIDA CAUTELAR PARA SUSPENDER A ASSINATURA DO CONTRATO. IMPROCEDÊNCIA DA REPRESENTAÇÃO. ARQUIVAMENTO.

DENÚNCIA (DEN)

Secretaria de Fiscalização de Infraestrutura Rodoviária e de Aviação Civil (SeinfraRod).

Trata-se de denúncia, com pedido de medida cautelar, narrando possíveis irregularidades praticadas pelo Consórcio Via Brasil, vencedor da Licitação 2/2021, destinada à concessão das rodovias federais BR-163/MT/PA e BR-230/PA. 
2.	O certame encontra-se em curso no âmbito da Agência Nacional de Transportes Terrestres (ANTT) . 
3.	 O segmento a ser concedido possui extensão total de 970,2 km, indo do entroncamento da BR 163 com a rodovia MT-220, em Sinop/MT, ao acesso do porto de Miritituba/PA, localizado no município de Itaituba/PA. 
4.	Por se tratar de rodovia vocacionada ao escoamento da produção agrícola das regiões Centro-Oeste e Norte, com fluxo intenso de caminhões de grande porte, a vigência da futura concessão será relativamente curta (dez anos) , com a possibilidade de prorrogação por, no máximo, dois anos, cronograma este compatível com o planejamento do Governo Federal de implantação da ferrovia EF-170 (Ferrogrão) . 
5.	O processo de desestatização foi examinado por este Colegiado no Acórdão 4037/2020-TCU-Plenário, oportunidade em que foram feitas 29 determinações e 21 recomendações à ANTT. 
6.	Após a publicação do edital de licitação, o Ministério Público junto ao TCU protocolou representação na qual se discutiu possível descumprimento daquela decisão. Alegou que o poder concedente não teria estabelecido regras contratuais claras e objetivas concernentes às obrigações da concessionária de assumir a responsabilidade pelas condicionantes ambientais existentes e futuras. Considerando que, antes mesmo de esta Corte de Contas se debruçar sobre o mérito, a agência reguladora incorporou na minuta contratual cláusulas explicitando essa obrigação da vencedora do certame, o Tribunal considerou, no Acórdão 241/2022-TCU-Plenário, a peça parcialmente procedente, mas entendeu que nenhuma correção adicional seria necessária. 
7.	As duas decisões mencionadas foram por mim relatadas. 
8.	A sessão pública do leilão foi realizada no dia 8/7/2021. Apenas o Consórcio Via Brasil BR-163, formado pelas empresas Conasa infraestrutura SA, Zeta Infraestrutura SA, Construtora Rocha Cavalcante Ltda., Engenharia de Materiais Ltda. e M4 Investimentos e Participações Ltda., ofertou preços. Sua proposta comercial considerou um deságio de 8,09% sobre o valor da tarifa básica de pedágio a ser cobrada dos usuários do sistema rodoviário (critério de julgamento: menor tarifa) . A homologação do certame ocorreu por meio da Deliberação nº 319, de 22/9/2021, da Diretoria Colegiada da ANTT, de modo que a assinatura do contrato deve ocorrer até o final deste trimestre.
9.	Dito isso, passo a examinar a denúncia. 
10.	O denunciante narra que o vencedor do certame mantém outros dois contratos de concessão rodoviária com o Governo do Estado do Mato Grosso (nominadas MT-320 e MT-208) , sendo que, neles, foi observada a ausência de capacidade técnica e econômico-financeira desse concessionário. No entender do denunciante, se o consórcio tem dificuldades em prestar um serviço adequado e em realizar pequenos reparos em rodovias de menor extensão (trecho total administrado é de cerca de 188 km) , com muito mais razão essa desídia deve se alastrar para a BR-163/MT/PA e para a BR-230/PA.
11.	 A peça vestibular traz ao menos sete notícias de graves problemas identificados nas estradas estaduais: compactação inadequada de massa asfáltica (feita com os próprios pés pelos operários) , existência de buracos e desníveis, acúmulo de água em cavidades abertas na faixa de rolagem, limitadas condições de trafegabilidade, dentre outras.
12.	     Em seguida, solicita que o Tribunal "apure a capacidade do consórcio para execução do contrato em exame, cuja assinatura é iminente, a fim de não se repita no âmbito federal as graves irregularidades cometidas na gestão das estradas estaduais". Assim, requereu que: i) o Tribunal suspenda cautelarmente a assinatura do contrato em referência; e ii) a ANTT preste as informações sobre o cumprimento dos prazos, por parte do Consórcio Via Brasil, para pagamento de garantias e demais requisitos.
13.	Antes de examinar a presença dos pressupostos da cautelar, autorizei a realização de diligência à ANTT para que fossem encaminhados os processos administrativos de que constam os documentos de qualificação da proponente, os requisitos para assinatura do contrato e as análises empreendidas pela comissão de outorga. 
14.	Remetidos os elementos ao escrutínio do Tribunal, a SeinfraRodoviaAviação os examinou e propôs, em posições uniformes, conhecer da presente denúncia, indeferir o requerimento de medida cautelar, ante a ausência da fumaça do bom direito, e arquivar o presente processo. Manifesto-me de acordo com a essência dos pareceres precedentes, cujos fundamentos incorporo como razões de decidir, sem prejuízo das considerações que passo a fazer. Diferentemente da unidade técnica, entendo que o Tribunal deva julgar o mérito da denúncia, considerando-a improcedente (único ajuste que faço) .
15.	O Programa Nacional de Desestatização incluiu, na jurisdição deste Tribunal de Contas, os processos de desestatização de bens imóveis da União (arts. 2º, inciso V, e 18, inciso VIII, da Lei 9.491/1997) , fugindo da alçada desta Casa a fiscalização dos contratos de concessão das rodovias estaduais. O simples inadimplemento de obrigações pactuadas em negócios jurídicos sob a administração estadual não impede a concessionária de firmar outros contratos com o poder público, até porque inexiste previsão legal nesse sentido. 
16.	Nesses casos, o caminho natural seria a instauração de processo administrativo no âmbito estadual, observado o contraditório e a ampla defesa, isso com vistas à eventual aplicação das sanções previstas no ajuste e na Lei Geral de Concessões. No limite, a depender da gravidade dos fatos, poder-se-ia cogitar a declaração da caducidade da concessão. Contudo, tais providências não figuram no rol de atribuições do Governo Federal. 
17.	Especificamente em relação à concessão das rodovias federais BR-163/MT/PA e BR-230/PA, o instrumento convocatório buscou se cercar de mecanismos para garantir o cumprimento das obrigações contratuais por parte da concessionária. Além da necessidade de apresentação de certidões (negativa de falência, autofalência e recuperação judicial) , garantia da proposta, fixada em R$ 25,2 milhões, e documentos contábeis (balanço patrimonial e demonstrativo de resultados) , outros importantes elementos foram exigidos com a finalidade de aferir a qualificação econômica e de assegurar o fôlego financeiro para fazer face aos investimentos previstos. 
18.	Antes da assinatura do contrato, consta que a adjudicatária deverá comprovar à ANTT a subscrição inicial do capital social da sociedade de propósito específico (SPE) , composto de capital social obrigatório, no valor mínimo de R$ 345.500.000,00. Essa quantia deve estar efetivamente integralizada por ocasião da assinatura do negócio. 
19.	Como explicitado por ocasião do julgamento do Acórdão 4037/2020-TCU-Plenário, até o final do segundo ano de concessão, esse montante pode ser mantido, reduzido (para até R$ 152 milhões) ou aumentado (para até R$ 560 milhões) , a depender do deságio praticado e da captação líquida de capital de terceiros (diferença entre o montante captado, desde que esse aporte não seja feito por empresa do mesmo grupo econômico, e os pagamentos feitos a título de juros, amortização e encargos de dívidas ou empréstimos) . Mesmo que se atinja o piso, ainda assim a quantia é relevante para fazer face à necessidade de investimentos exigida. 
20.	Outra precaução adotada pela agência reguladora foi a instituição, em favor da ANTT, da garantia do fiel cumprimento das obrigações contratuais, denominada de Garantia de Execução do Contrato, cujos valores variam ao longo da vigência contratual. Nos cinco primeiros anos, período em que estão previstas as obras de ampliação da capacidade, melhorias e recuperação, exigem-se da concessionária R$ 123 milhões. Esse montante é reduzido para R$ 63 milhões nos dois anos seguintes, dada a diminuição do investimento necessário, e é reestabelecido (R$ 123 milhões) do oitavo ano até o final do prazo da concessão, em razão do aumento das despesas de manutenção e da necessidade de se assegurar o cumprimento das obrigações atinentes à devolução dos bens reversíveis.
21.	Também devo destacar a exigência editalícia segundo a qual a proponente deve comprovar, por meio do balanço patrimonial, possuir patrimônio líquido de, no mínimo, R$ 345.500.000,00. Tal exigência, muito discutida no Acórdão 4037/2020-TCU-Plenário, serve de importante parâmetro para eventual aprovação, por parte da ANTT, de pedidos de transferência do controle societário da concessionária. 
22.	Pois bem, delineados os principais requisitos de qualificação econômico-financeira das licitantes, verifico inexistir nos autos indícios de que a habilitação do consórcio vencedor tenha sido feita de forma equivocada. Nem mesmo o denunciante indica qual requisito do edital o proponente vencedor estaria descumprindo. 
23.	Pelo que se verifica, tanto a proposta econômica quanto os documentos de qualificação foram examinados pela B3 S.A. e pela comissão de outorga, não havendo registros de inconformidades. Devo esclarecer que a B3 atuou prestando serviços de assessoria técnica especializada, não sendo responsável pela tomada de decisões - encargo exclusivo dos servidores da ANTT. 
24.	Na instrução que precede este voto, a SeinfraRodoviaAviação apresenta tabela na qual indica a relação de documentos exigidos para a assinatura do contrato (garantia de execução do contrato, prova de constituição da SPE, comprovação de subscrição e integralização do capital social obrigatório da SPE, apólices de seguro, termo de integridade assinado, dentre muitos outros) , os elementos apresentados pelo consórcio e as análises realizadas no âmbito da agência reguladora. 
25.	Devo informar que a habilitação de qualquer licitante está vinculada a critérios objetivos razoavelmente estipulados no instrumento convocatório, os quais, por sua vez, não podem extrapolar as exigências legais. A análise da comissão de outorga deve se limitar à verificação do atendimento das exigências editalícias, pois, do contrário, haveria violação de importantes princípios do direito administrativo, como a vinculação ao instrumento convocatório e a legalidade. 
26.	Portanto, estando ausente a fumaça do bom direito, entendo que a denúncia deve ser considerada improcedente. 
27.	Com os autos em meu gabinete, o denunciante protocolou as peças 24 a 27 na última quinta-feira, dia 24 de março. Trata-se de um extenso arrazoado, composto por 1.465 páginas, em que se pretende demonstrar não somente a baixa qualidade das rodovias estaduais operadas pelo Consórcio Via Brasil - tema da inicial -, mas também temas até então não examinados nos autos. 
28.	Pude extrair dois argumentos novos: i) a alteração do edital feita pela ANTT por meio dos Comunicados Relevantes nº 5, 6 e 7, todos de 2021, cumulada com a não reabertura dos prazos fez com que não houvesse tempo hábil para que se realizasse um levantamento mais amplo dos custos ambientais que envolvem a presente concessão; e ii) o valor considerado na modelagem econômico-financeira da concessão não incorpora todas as condicionantes impostas na Licença de Instalação 1.208/2018, em especial aquelas relacionadas ao componente indígena. 
29.	É preciso destacar que, após o término da fase de instrução, que ocorre no momento em que o titular da unidade técnica emite seu parecer conclusivo, a documentação entregue pelos jurisdicionados ou interessados tem natureza jurídica de memorial (art. 160, §§ 1º e 3º do Regimento Interno/TCU) e, ainda que contenha argumentos inéditos aos autos, não vincula a formação de juízo do relator. Nesse sentido, menciono o Acórdão 1880/2015-TCU-Plenário. 
30.	Atenta a esse detalhe, a jurisprudência deste Tribunal consolidou-se no sentido de que a falta de pronunciamento expresso na deliberação quanto a questões trazidas exclusivamente em memoriais (art. 160, § 3º, do Regimento Interno do TCU) não enseja omissão apta ao acolhimento de embargos de declaração (Acórdão 2627/2021-TCU-Plenário, 6.727/2018-1ª Câmara, 1.834/2020-Plenário, 3.340/2015-Plenário, 1.887/2013-Plenário, dentre outros) .
31.	A despeito desses entendimentos, em observância aos princípios do formalismo moderado e da verdade material, passo a examinar os novos argumentos apresentados pelo denunciante. 
32.	De fato, a sessão pública do leilão ocorreu no dia 8/7/2021, mas, nos dias 25/6/2021, 29/6/2021 e 1º/7/2021, a ANTT publicou três comunicados relevantes, em parte motivados por pedidos de esclarecimentos, por meio dos quais buscou explicitar as obrigações da futura concessionária quanto ao cumprimento das condicionantes já existentes, ou que vierem a ser exigidas pelos órgãos responsáveis. 
33.	O fato não passou despercebido por esta Corte de Contas. No âmbito do TC Processo 019.341/2021-0, mais especificamente no Acórdão 241/2022-TCU-Plenário, este Tribunal entendeu que esses comunicados relevantes visaram a esclarecer uma condição já estabelecida na minuta do contrato (cláusula 5.1.3) , qual seja, a de que caberá à concessionária o cumprimento de todas as condicionantes atuais e futuras, assumindo o ônus financeiro dessas intervenções. Ou seja, considerou-se que não houve a intenção de modificar materialmente as regras durante o andamento do certame, até porque os pedidos de esclarecimento integram o edital e visam tão somente a aclarar um ponto obscuro.
34.	Trago na sequência trecho do voto proferido naquela oportunidade:
"18.	Como expus no Acórdão 1622/2021-TCU-Plenário, julgo que a principal questão mencionada pelo MPTCU diz respeito à possível obscuridade acerca dos efeitos da divulgação dos Comunicados Relevantes nº 6/2021, de 29/6/2021, e nº 7/2021, de 1º/7/2021, que trouxeram esclarecimentos acerca da responsabilidade da futura concessionária quanto ao cumprimento das condicionantes ambientais já existentes. No entender do Ministério Público junto ao TCU, houve uma retificação do edital, o que imporia a devolução de prazo aos licitantes para que pudessem apresentar suas propostas, nos termos do art. 21, § 4º, da Lei 8.666/1993, in verbis:
'Art. 21.  Os avisos contendo os resumos dos editais das concorrências, das tomadas de preços, dos concursos e dos leilões, embora realizados no local da repartição interessada, deverão ser publicados com antecedência, no mínimo, por uma vez:
[...]
§ 4º Qualquer modificação no edital exige divulgação pela mesma forma que se deu o texto original, reabrindo-se o prazo inicialmente estabelecido, exceto quando, inquestionavelmente, a alteração não afetar a formulação das propostas.'
19.	A preocupação do Parquet é legítima e relevante, pois envolve obrigações ambientais já existentes da ordem de R$ 354 milhões, que foram impostas pelo Ibama na Licença de Instalação 1.208/2018 como contrapartida às obras até então executadas pelo DNIT. Contudo, invocando as vênias de estilo, faço uma leitura diferente da realizada pelo órgão ministerial. 
20.	Os comunicados relevantes visaram a esclarecer uma condição já estabelecida na minuta do contrato (cláusula 5.1.3) , qual seja, a de que caberá à concessionária o cumprimento de todas as condicionantes atuais e futuras, assumindo o ônus financeiro dessas intervenções. Eis o teor dessa previsão contratual (que já constava na versão analisada pelo Tribunal no TC Processo 018.901/2020-4 e, também, na publicação inicial do instrumento convocatório) :
	'5.1 A Concessionária deverá: [...]
	5.1.3 cumprir as condicionantes já existentes, ou que vierem a ser exigidas pelos órgãos responsáveis, e arcar com a integralidade dos custos delas decorrentes, ainda que a licença seja obtida ou tenha sido solicitada por terceiros ou pelo Poder Concedente; ...'
21.	Além de ter por propósito explicitar a distribuição de riscos já pensada desde o início, ou seja, faço uma leitura de que não houve a intenção de modificar materialmente as regras durante o andamento do certame, é preciso rememorar que ao menos o Comunicado Relevante nº 6 decorreu, em parte, dos pedidos de esclarecimentos de uma interessada no leilão. Exatamente por isso, invoco um entendimento já consolidado na doutrina segundo o qual os pedidos de esclarecimento integram o edital e visam tão somente a aclarar um ponto obscuro.
22.	Portanto, a meu ver não foram impostas novas obrigações à futura concessionária, nem houve alteração de riscos, de modo que os Comunicados Relevantes nº 6 e 7, bem como a inserção da cláusula 5.5 e subsequentes, não afetaram a formulação das propostas. Dito de outro modo, houve apenas o esclarecimento de uma regra já prevista no edital. Aplica-se ao caso a parte final do § 4º do art. 21 da Lei 8.666/1993 ('[...] exceto quando, inquestionavelmente, a alteração não afetar a formulação das propostas') ." 
35.	Passo agora a tratar da tese segundo a qual o valor considerado na modelagem econômico-financeira da concessão não incorpora todas as condicionantes impostas na Licença de Instalação 1.208/2018, em especial aquelas relacionadas ao componente indígena. Sobre a questão, como apontado pelo denunciante, tramita no Tribunal Regional Federal da 1ª Região ação civil pública proposta pelo Ministério Público Federal, por meio da qual se requereu a elaboração de planos de trabalho para a renovação do plano básico ambiental da BR-163, componente indígena, referentes às terras indígenas Panará, Menkragnoti e Baú. 
36.	Em paralelo, o Parquet federal afirma existirem obras em atraso no escopo do Subprograma de Melhoramento de Acesso/Ramais, que basicamente visa à recuperação dos ramais de acesso a algumas comunidades indígenas, à construção e à manutenção de pontes e de pistas de pouso. 
37.	A Resolução Conama 237/1997 prevê que o órgão ambiental, mediante decisão motivada, pode modificar as condicionantes e as medidas de controle e de adequação, bem como suspender ou cancelar uma licença expedida. Ou seja, as obrigações ambientais podem sofrer alterações ao longo do tempo, e as razões para isso são várias. 
38.	 Pode ocorrer, por exemplo, que a rediscussão seja necessária para o estabelecimento de medidas de mitigação mais adequadas em razão da conclusão da rodovia, quando as atividades de prevenção/precaução estão voltadas para a operação da via e não mais para as obras propriamente ditas.
39.	Atento a essa característica, o poder concedente estipulou regras bastante claras quanto à repartição das obrigações ambientais e dos riscos. A minuta contratual estabelece: que a futura concessionária deverá cumprir as condicionantes conforme definido no processo de licenciamento ambiental e decisões judiciais relacionadas, inclusive por meio de obrigações de fazer ou de pagar (cláusula 5.5.4) ; que ficará responsável inclusive por eventuais dispêndios adicionais que possam ser exigidos em função de renovações ou da alteração das condicionantes constantes das licenças e autorizações ambientais existentes (cláusula 5.5.5) ; e que todos os dispêndios relativos ao cumprimento das condicionantes ambientais existentes quando da Data de Assunção passarão a ser de responsabilidade da Concessionária, por sua conta e risco, não ensejando qualquer recomposição do equilíbrio econômico-financeiro do contrato (cláusula 5.5.3) . 
40.	O risco é transferido ao poder concedente apenas quando as intervenções forem necessárias à obtenção de licenças relativas aos acessos portuários de Miritituba, Itapacurá e Santarenzinho (cláusula 19.2.8) , importantes para aumentar a oferta da infraestrutura logística e para melhorar as condições econômicas regionais. A justificativa do poder concedente seria que algumas dessas estradas adentram propriedades municipais e particulares, estando embutido um risco adicional.
41.	Nesse cenário, considero desarrazoado que o TCU intervenha e determine a suspensão da assinatura do contrato de concessão, até porque as revisões são inerentes ao processo de licenciamento ambiental - circunstância notoriamente conhecida, sobretudo, pelos parceiros privados que desejam operar rodovias localizadas na área da Amazônia Legal. 
42.	Devo lembrar também que, nos termos do art. 20 da Lei de Introdução às Normas do Direito Brasileiro (LINDB) , as decisões administrativas devem considerar as consequências práticas. Ou seja, dado o curto prazo da presente concessão (dez anos, com possibilidade de prorrogação por, no máximo, 2 anos) , tenho que eventual paralisação do certame até se concluir a revisão do plano básico ambiental pode diminuir o interesse da licitante em assinar o contrato. Conforme planejamento do Governo Federal, ao final desse período, a Ferrogrão estaria concluída, o que diminuiria consideravelmente o fluxo de caminhões na rodovia e, consequentemente, a receita com a arrecadação da tarifa de pedágio.  
43.	Ante o exposto, voto por que o Tribunal adote a deliberação que ora submeto ao Colegiado. 
TCU, Sala das Sessões, em 30 de março de 2022.
BENJAMIN ZYMLER
Relator